【裁判字號】    97,重家訴,26
【裁判日期】    980515
【裁判案由】    塗銷所有權登記等
【裁判全文】
臺灣士林地方法院民事判決
原      告  丁○○
法定代理人  戊○○
訴訟代理人  梁  治律師
被      告  丙○○
            乙○○
上  2   人
訴訟代理人  甲○○
            蔡正廷律師
            林正疆律師
上列當事人間請求移轉所有權登記事件，本院於民國98年4 月30
日言詞辯論終結，判決如下：
    主  文
原告之訴駁回。
訴訟費用由原告負擔。
    事實及理由
一、本件原告起訴原聲明請求：「(1)被告應將台北縣地政事務所
    於93年9 月17日所為93淡地資字第035775號、035776號如附
    表一所示之不動產所有權登記塗銷。(2)被告應將第1 項所示
    之不動產移轉登記如附表二所示。」，嗣於民國98年4 月21
    日以準備書(二)狀變更聲明為：「被告應將台北縣淡水地政事
    務所於93年9 月17日所為93淡地資字第035775號、035776號
    如附表一所示之不動產所有權移轉登記如附表二所示予原告
    。」，被告無異議而為本案之言詞辯論，視為同意變更，核
    先敘明。
二、本件原告起訴主張：
    (一)緣坐落台北縣淡水鎮市73地號土地原為被繼承人張朝
      成（民國96年5 月14日死亡）所有，原告為被繼承人張朝
      成之子張金和（已於民國93年7 月9 日死亡）之女，被繼
      承人張朝成在張金和未死亡前，就上開土地曾指示由其本
      人及張金和、張木火、張妲等各持有4 分之1 權利，並欲
      出售後分配價金，不料因張金和突然死亡而作罷，被繼承
      人張朝成因而就該土地另作指示，即由張木火、張妲各持
      有4 分之1 ，另2 分之1 則仍由被繼承人張朝成持有，但
      信託登記於被告等2 人名義，該土地於被繼承人張朝成死
      亡前即作成分配，並為親屬間所週知，而原告為張金和之
      繼承人，自得依代位繼承之法律關係，請求被告等就系爭
      土地持分各4 分之1 部分行使繼承權。
    (二)按民法第1146條明定：「繼承權被侵害者，被害人或其法
      定代理人得請求回復之。」，又「繼承回復請求權，係指
      正當繼承人，請求確認其繼承資格，及回復繼承標的之權
      利而言。」，最高法院53年台上字第1928號判例可資參照
      。查上揭土地係由被繼承人張朝成信託登記於被告2 人名
      義，持分各4 分之1 ，原告應有代位繼承權，爰依民法第
      1140條、第1146條規定請求被告應將上揭土地持分移轉登
      記予原告等語，並聲明：(1)被告應將台北縣淡水地政事務
      所於93年9月17日所為93淡地資字第035775號、035776號
      如附表一所示之不動產所有權移轉登記如附表二所示予原
      告。(2)訴訟費用由被告負擔。
三、被告則以：
    (一)查本件系爭土地係兩造之祖父張朝成（已於96年5 月14日
      死亡）生前於93年8 月11日將系爭土地贈與予長子甲○○
      、長女張妲及被告二人，每人應有部分各4 分之1 ，並由
      張朝成親至李逸華代書處委任李逸華代書辦理，李逸華代
      書於93年9 月16日向淡水地政事務所申請辦理移轉登記。
      被告既係因祖父張朝成之贈與而取得系爭土地應有部分各
      4 分之1 ，自係合法取得，與原告於祖父張朝成死亡之代
      位繼承毫無任何關係。再者，原告係於93年8 月23日（被
      告誤為8 月13日）出生，而李逸華代書係於93年9 月16日
      向淡水地政事務所申請辦理移轉登記，苟原告所言屬實張
      朝成之真意係信託於被告二人名下，俟他日再移轉6 分之
      1 於原告，惟因送件時原告既已出生，根本無為信託登記
      之必要，故原告主張系爭土地應部分2 分之1 係信託登記
      於被告名下云云，根本違反一般常情而無可採。
    (二)按民法第1146條所謂繼承權被侵害，須自命有繼承權之人
      獨自行使遺產上之權利，而置其他合法繼承人於不顧者始
      足當之，最高法院51年台上字第2108號判例定有明文。查
      被告並非張朝成之法定繼承人，亦從未自命為張朝成之繼
      承人，且系爭土地之應有部分被告係在張朝成生前因贈與
      而取得，非屬張朝成之遺產，自無所謂侵害原告之繼承權
      可言，是原告本於民法第1140條、第1146條提起本訴，顯
      非合法等語，資為抗辯，並聲明：(1)原告之訴駁回。(2)訴
      訟費用由原告負擔。
四、本件原告主張坐落台北縣淡水鎮市73地號土地原係兩造
    之祖父張朝成所有，張朝成生前作成分配由張木火、張妲各
    持有4 分之1 ，另2 分之1 則仍為張朝成持有，但信託登記
    於被告等名下，是被告等名下系爭土地實為張朝成之遺產，
    而原告因代位繼承規定為被繼承人張朝成之繼承人，爰依繼
    承回復請求權請求被告等分別移轉系爭土地持分予原告，被
    告等雖不爭執系爭土地原係兩造之祖父張朝成所有，惟否認
    係張朝成信託登記至其等名下，並以前詞置辯，則本件應審
    究張朝成生前移轉土地予被告等係信託或贈與﹖原告請求被
    告等移轉土地所有權登記有無理由﹖經查：
    (一)本件原告主張登記被告等所有坐落台北縣淡水鎮市73
      地號土地，實係兩造之祖父即被繼承人張朝成生前信託登
      記於被告等名下，被繼承人張朝成於96年5 月14日死亡，
      上開土地應為其遺產，而原告之父即被繼承人張朝成之子
      張金和因先於93年7 月9 日死亡，原告依代位繼承規定為
      被繼承人張朝成之繼承人等情，固據原告提出戶籍謄本、
      除戶謄本、土地登記謄本等件為證，被告等雖不爭執上開
      土地確係張朝成移轉登記於其等名下，惟否認係張朝成信
      託登記予被告，辯稱：係張朝成生前贈與，並非信託登記
      。查本件系爭土地係於93年9 月17日以「贈與」之登記原
      因，由張朝成贈與被告等各持分4 分之1 ，已有原告所提
      土地登記謄本可按，原告主張張朝成係信託登記為被告等
      名下，與土地登記資料不符，自難憑信。
    (二)又85年1 月26日公布施行之信託法，其所稱之信託者，係
      委託人將財產權移轉或為其他處分，使受託人依信託本旨
      ，為受益人之利益或為特定之目的，管理或處分信託財產
      之關係。信託，除法律另有規定外，應以契約或遺囑為之
      。以應登記或註冊之財產權為信託者，非經信託登記，不
      得對抗第三人。信託法第1 條、第2 條、第4 條第1 項均
      有明定。查系爭土地由張朝成移轉登記予被告等名下，係
      於93年9 月17日完成登記，則張朝成與被告等間就系爭土
      地果有信託契約之約定，自應適用上開信託法之規定，而
      依民法第758 條規定，不動產物權，依法律行為而取得設
      定、喪失、及變更者，非經登記，不生效力，則系爭土地
      即屬信託法第4 條第1 項所定之應登記之財產權，自應依
      法辦理信託登記。但查，原告主張系爭土地係張朝成生前
      信託予被告等，但未據提出任何書面信託契約，且依土地
      登記謄本所載，系爭土地係以「贈與」之登記原因辦理移
      轉登記予被告等，並亦未辦理「信託」登記，與前揭信託
      法規定應以契約及經信託登記不符，實難認張朝成與被告
      等就系爭土地存有信託法規定之信託契約關係。
    (三)原告另主張證人張妲曾聽聞張朝成生前陳稱系爭土地2 分
      之1 仍歸其本人所有，僅係信託登記被告等名下，惟如前
      所述，張朝成生前既未曾訂立信託書面契約及以「信託」
      辦理登記，自不符信託法規定，縱或張朝成生前確有此意
      ，亦無從成立信託關係，本院因認無訊問證人張妲必要。
      本件既無從認定張朝成與被告等間就系爭土地有信託關係
      存在，則原告主張張朝成死亡後，被告等名下系爭土地屬
      張朝成遺產，請求被告等移轉所有權登記，即無理由。
五、綜上，本件原告未能舉證證明系爭被告名下土地係張朝成生
    前信託登記，則原告以該土地為張朝成遺產請求被告等移轉
    登記，為無理由，應予駁回。
六、據上論結：依民事訴訟法第78條判決如主文。
中    華    民    國    98    年    5     月    15    日
                    家事法庭法  官  詹朝傑
以上正本證明與原本無異。
如對本判決上訴，應於判決送達後20日內向本院提出上訴狀。
中    華    民    國    98    年    5     月    15    日
                            書記官  劉雅萍


司法院資訊處製作；財團法人民間司法改革基金會備份。
